【裁判字號】    94,上,41
【裁判日期】    950119
【裁判案由】    撤銷區分所有權人會議之決議
【裁判全文】
臺灣高等法院高雄分院民事判決            94年度上字第41號
上  訴  人  貴族大廈管理委員會
法定代理人  甲○○
訴訟代理人  樓嘉君律師
被  上訴人  乙○○
上列當事人間撤銷區分所有權人會議之決議事件，上訴人對於中
華民國94年1 月31日臺灣高雄地方法院93年度訴字第2185號第一
審判決提起上訴，本院於95年1 月5 日言詞辯論終結，茲判決如
下：
    主  文
上訴駁回。
第二審訴訟費用由上訴人負擔。
    事實及理由
一、被上訴人起訴主張：伊為設於高雄市前金區○○○路312 號
    貴族大廈之區分所有權人之一，貴族大廈管理委員會即上訴
    人原訂於93年6 月19日下午3 時於該大樓312 號2 樓召開區
    分所有權人會議，討論該大廈之頂樓廣告塔及頂樓北面牆壁
    廣告牆是否續予出租等重大公共議題。惟該次會議上訴人並
    未於公寓大廈管理條例第30條所定之開會前10日先行通知伊
    ；且伊為該大廈之頂樓住戶，該大廈之頂樓廣告塔及頂樓北
    面牆壁廣告牆是否續予出租，依公寓大廈管理條例第33條第
    2 款之規定，應經伊同意，詎上訴人竟未於開會前10日先行
    通知伊，且在伊未出席會議陳述意見之情形下，通過「貴族
    大廈頂樓廣告塔及頂樓北面牆壁廣告牆之出租，同意續約」
    之決議（下稱系爭決議），則該次會議之召開程序有重大瑕
    疵，及決議內容違法，並損及伊之權利，爰類推適用民法第
    56條之規定，求為確認上開區分所有權人會議之決議無效之
    判決，於本院聲明：上訴駁回。
二、上訴人則以：(一)確認之訴應以法律關係為訴訟標的，本件被
    上訴人係以撤銷意思表示無效為提起確認之訴，自不得提起
    確認之訴。系爭頂樓廣告塔非上訴人所興建，且係經高雄市
    政府核准興建之工作物，被上訴人提起本件確認之訴，無確
    認利益。(二)被上訴人前已同意上訴人將廣告塔及廣告牆出租
    。(三)公寓大廈管理條例第33條第2 款之規定係於92年12月31
    日修正公布，無溯及既往之適用。上訴人之前在住戶規約中
    已約定可出租廣告塔及廣告牆，此次大會決議自為合法。(四)
    上訴人另於93年6 月25日區分所有權人會議出租頂樓及牆壁
    廣告，被上訴人未併同確認此部分決議效力，則其提起本件
    之訴無法排除此部分決議之效力，其訴欠缺權利保護之要件
    云云，資為抗辯。於本院聲明：(一)原判決廢棄。(二)被上訴人
    在第一審之訴駁回。
三、被上訴人主張其係上訴人大廈之區分所有權人，為該大廈頂
    樓之住戶。而上訴人於93年6 月19日召開之區分所有權人會
    議，被上訴人並未出席陳述意見，而該次會議為「貴族大廈
    頂樓廣告塔及頂樓北面牆壁廣告牆之出租同意續約」之決議
    之事實，為兩造所不爭執，自堪信為真實。
四、按「總會之召集程序或決議方法，違反法令或章程時，社員
    得於決議後3 個月內請求法院撤銷其決議，但出席社員，對
    召集程序或決議方法，未當場表示異議者，不在此限。總會
    決議之內容違反法令或章程者，無效。」民法第56條第1 項
    、第2 項分別定有明文。而公寓大廈管理條例對於區分所有
    權人會議之召集程序、決議方法或其決議之內容違法時，究
    應如何處理，並無明文規定，惟依區分所有權人團體係由區
    分所有權人集合而成之社員團體以觀，其性質猶如民法中之
    社團總會；又區分所有權人團體固非社團，無獨立之法人人
    格，然依公寓大廈管理條例第36條、第38條第1 項之規定，
    管理委員會之職務之一即在執行區分所有權人會議決議之事
    項，且具有當事人能力。是故，為給予救濟途徑、便利紛爭
    之解決，應認區分所有權人會議如有召集程序、決議方法上
    之瑕疵；或其決議之內容違法時，各區分所有權人得類推適
    用民法第56條之規定，以管理委員會為被告，或提起撤銷區
    分所有權人會議決議之訴；或逕行訴請確認區分所有權人會
    議之決議無效之訴。從而，被上訴人以上訴人為原審被告，
    提起本件確認決議無效之訴，程序上尚無不合。
五、按「區分所有權人會議之決議，未經依下列各款事項辦理者
    ，不生效力：‧‧‧二、公寓大廈外牆面、樓頂平臺，設置
    廣告物、無線電台基地台等類似強波發射設備或其他類似之
    行為，設置於屋頂者，應經頂層區分所有權人同意；設置其
    他樓層者，應經該樓層區分所有權人同意。該層住戶，並得
    參加區分所有權人會議陳述意見。」公寓大廈管理條例第33
    條第2 款定有明文。而上開公寓大廈管理條例第33條第2 款
    之規定，係公寓大廈管理條例於92年12月31日修正公布時所
    新增，其目的在於公寓大廈如欲在外牆面、樓頂平臺設置廣
    告物、無線電台基地台等類似強波發射設備或其他類似之行
    為時，應經該頂層或設置樓層之區分所有權人同意，以保護
    各該利害關係樓層之區分所有權人，避免其他樓層事不關己
    之區分所有權人以多數決之方式強行通過在公寓大廈之外牆
    面、樓頂平臺設置廣告物、無線電台基地台等類似強波發射
    設備，以侵害該頂層或設置樓層之區分所有權人之權益。故
    上開規定之性質，應屬強行法規。又「管理委員會會議決議
    之內容不得違反本條例、規約或區分所有權人會議決議。」
    公寓大廈管理條例第37條亦定有明文。從而，公寓大廈之管
    理委員會所決議之內容，自不得違反公寓大廈管理條例第33
    條第2 款之規定，乃屬當然。
六、經查，貴族大廈管理委員會已自認該管理委員會於93年6 月
    19日下午3 時召開區分所有權人會議，討論該大廈之頂樓廣
    告塔及頂樓北面牆壁廣告牆是否續予出租之議題時，被上訴
    人並未出席陳述意見，即於會議中通過「貴族大廈頂樓廣告
    塔及頂樓北面牆壁廣告牆之出租，同意續約」之決議。則揆
    諸上開規定及說明，上訴人決議之內容顯有違公寓大廈管理
    條例第33條第2 款之規定。雖上訴人抗辯：公寓大廈管理條
    例第33條第2 款之規定不溯及既往，兩造間之前住戶規約規
    定可出租廣告牆及被上訴人之前於90年1 月19日之住戶大會
    決議已同意出租，且被上訴人不來參加會議，係屬自願放棄
    權利，且貴族大廈之頂樓廣告塔及頂樓北面牆壁廣告牆是否
    續予出租，關係各住戶重大利益之公共議題，故雖被上訴人
    不參加，上訴人仍可為此決議云云。惟查：
  (一)公寓大廈管理條例第33條第2 款之規定，既屬強行法規；且
    公寓大廈管理條例第37條復規定：「管理委員會會議決議之
    內容不得違反本條例、規約或區分所有權人會議決議。」已
    如前所述。從而，姑不論被上訴人未參加該次區分所有權人
    會議係因上訴人未及通知或被上訴人自願放棄參加，上訴人
    既欲以其貴族大廈頂樓廣告塔及頂樓北面牆壁廣告牆續予出
    租，即應得頂樓住戶即被上訴人之同意。故被上訴人主張上
    訴人於未得被上訴人之同意下，作出貴族大廈頂樓廣告塔及
    頂樓北面牆壁廣告牆續予出租之決議，係屬違背法令之行為
    ，洵屬有理由。
  (二)公寓大廈管理條例第33條第2 款之規定係於92年12月31日經
    立法院通過總統公布生效，縱認該條款並無溯及之效力，惟
    系爭決議係於93年6 月19日決議，而決議之內容係「同意續
    租」，意即原定之出租契約屆期後，另再為續租（「出租」
    ）之意，再參以由被上訴人提出上訴人與台灣摩菲爾股份有
    限公司之租賃契約之租期係至93年9 月30日止，則上訴人之
    系爭決議「同意續租」應係指之前之租期屆滿後再為出租，
    則此出租行為縱為兩造之住戶規約所允許，但既在公寓大廈
    管理條例第33條第2 款公布生效之後所發生，自應受此條款
    所拘束，上訴人抗辯因未溯及既往，故系爭決議不違法云云
    ，殊無可採。
  (三)上訴人主張被上訴人曾於90年1 月30日在住戶大會中同意廣
    告牆出租等情事，縱為實在，惟被上訴人同意該次出租之行
    為，應只限於該次租賃，租賃期限屆滿後，另為續租係另一
    租賃契約行為，應得被上訴人之同意，而被上訴人既未同意
    系爭決議之出租行為，系爭決議顯違背公寓大廈管理條例第
    33條第2 款之規定。
七、按「確認法律關係之訴，非原告有即受確認判決之法律上利
    益者，不得提起之；確認證書真偽或為法律關係基礎事實存
    否之訴，亦同。前項確認法律關係基礎事實存否之訴，以原
    告不能提起他訴訟者為限。前項情形，如得利用同一訴訟程
    序提起他訴訟者，審判長應闡明之；原告因而為訴之變更或
    追加時，不受第255 條第1 項前段規定之限制。」民事訴訟
    法第247 條定有明文。且「確認之訴非原告有即受確認判決
    之法律上利益者，不得提起。所謂即受確認判決之法律上利
    益，係指法律關係之存否不明確，原告主觀上認其在法律上
    之地位有不安之狀態存在，且此種不安之狀態，能以確認判
    決將之除去者而言，若縱經法院判決確認，亦不能除去其不
    安之狀態者，即難認有受確認判決之法律上利益。」最高法
    院52年台上字第1240號判例亦足資參照。經查，上訴人所為
    之上開決議，既已影響被上訴人身為公寓大廈區分所有權人
    之權益，且被上訴人因該決議之法律關係之存否不明確，致
    被上訴人在法律上之地位有不安之狀態存在，且此種不安之
    狀態，被上訴人既能以本件確認判決將之除去，則被上訴人
    於本件自有既受確認判決之法律利益存在，而得提起本件確
    認之訴。上訴人抗辯系爭頂樓廣告塔係經高雄市政府核發合
    格雜項建照所建造，且非上訴人所有，被上訴人提起本件訴
    訟，無確認利益云云。然查，被上訴人係請求確認系爭決議
    無效，即上訴人決議將大樓頂樓廣告塔及廣告牆出租之決議
    無效，則被上訴人若獲勝訴，上訴人即不得以決議而為出租
    行為，被上訴人自有其確認利益，至於廣告塔是否為合法工
    作物或為何人所有，則與被上訴人之確認利益無關。另上訴
    人復抗辯上訴人又另決議為出租之決議，被上訴人未一併請
    求確認其效力，故提起本件訴訟，欠缺權利保護之必要云云
    。然查，上訴人另決議為出租之決議是否有效，係上訴人是
    否依另決議而為出租行為之問題，惟本件訴訟若被上訴人獲
    得勝訴判決，上訴人即不得對被上訴人主張依系爭決議而為
    出租事實，故被上訴人對本件訴訟仍有權利受保護之必要。
八、又「總會決議之內容違反法令或章程者，無效。」民法第56
    條第2 項定有明文。從而，被上訴人以上訴人之上開決議違
    反法令為由而類推適用民法第56條第2 項之規定，訴請確認
    上訴人於93年6 月19日所召開93年度第1 次區分所有權人會
    議中所為「貴族大廈頂樓廣告塔及頂樓北面牆壁廣告牆之出
    租，同意續約」之決議無效，洵屬正當，應予准許。
九、綜上所述，被上訴人本於民法第56條第2 項規定之法律關係
    ，請求確認上訴人於93年6 月19日所召開93年度第1 次區分
    所有權人會議中所為「貴族大廈頂樓廣告塔及頂樓北面牆壁
    廣告牆之出租，同意續租」之決議無效，自屬正當，應予准
    許。原審為上訴人全部敗訴之判決，委無不合。上訴意旨，
    仍執陳詞，指摘原判決不當，為無理由，應予駁回。
十、結論：本件上訴為無理由，依民事訴訟法第449 條第1 項、
    第78條，判決如主文。
中    華    民    國    95    年    1     月    19    日
                            民事第二庭
                                審判長法官  簡色嬌
                                法      官  朱玲瑤
                                法      官  周慶光
以上正本證明與原本無異
如對本判決上訴，須於判決送達後20日內向本院提出上訴狀，其
未表明上訴理由者，應於上訴後20日內向本院提出上訴理由書（
均須按他造當事人之人數附繕本）。上訴時應提出委任律師或具
有律師資格之人之委任狀，並依附註條文規定辦理。
中    華    民    國    95    年    1     月    23    日
                                書  記  官  鄭翠芬
附註：
民事訴訟法第466 條之1 ：
對於第二審判決上訴，上訴人應委任律師為訴訟代理人，但上訴
人或其法定代理人具有律師資格者，不在此限。
上訴人之配偶、三親等內之血親、二親等內之姻親，或上訴人為
法人、中央或地方機關時，其所屬專任人員具有律師資格並經法
院認為適當者，亦得為第三審訴訟代理人。
第1 項但書及第2 項情形，應於提起上訴或委任時釋明之。
                                                      Ｆ


司法院資訊處製作；財團法人民間司法改革基金會備份。
